臺灣高等法院刑事判決　　　　　　　　94年度上訴字第3691號
上　訴　人　臺灣板橋地方法院檢察署檢察官
上　訴　人
即　被　告　乙○○冒名甲○○
　　　　　　　　　　現於臺灣台南監獄執行
上列上訴人因被告偽造文書案件，不服臺灣板橋地方法院94年度
易字第950號，中華民國94年9月23日第一審判決（起訴案號：臺
灣板橋地方法院檢察署93年度偵字第16110號），提起上訴，審
理中請求併辦（併辦案號：臺灣板橋地方法院檢察署94年度偵字
第17047號、94年度偵字第19775、19776號），本院判決如下：
    主  文
原判決撤銷。
乙○○行使偽造私文書，足以生損害於公眾及他人，累犯，處有
期徒刑捌月。
如附表一、二、三所示偽造之署名及指印，均沒收。
    事  實
一、乙○○（冒名甲○○）前曾因違反肅清煙毒條例案件，經臺
    灣士林地方法院以84年度訴字第1305號判處有期徒刑三年六
    月確定；又因違反麻醉藥品管理條例案件，經同法院以84年
    度訴字第1305號判處有期徒刑五月確定，接續執行，於民國
    86年9月12日因縮短刑期假釋出獄，復經撤銷假釋，於88年
    12月15日入監執行殘刑二年廿二日，於90年11月18日縮刑期
    滿執行完畢。復因冒用「甲○○」之名應訊及偽造署押，經
    臺灣板橋地方法院以93年度簡字第4126號簡易判決判處有期
    徒刑三月，如易科罰金，以三百元折算一日確定（尚未執行
    完畢）。
二、詎其仍不知悔改，於93年10月6日下午3時30許，因竊盜案件
    （業經本院94年度上易字第1066號判決確定）為臺北縣政府
    警察局樹林分局查獲後，為求掩飾身份以逃避刑責，竟基於
    偽造私文書之犯意，冒用「丁○○」之名義接受員警詢問，
    並在如附表一編號二所示臺北縣政府警察局樹林分局通知（
    逮捕通知書）收受本通知簽章欄上偽造「丁○○」之署名及
    指印，表示「丁○○」業已收受警察機關逕行逮捕之通知，
    再將之交還予警員而行使之。並接續在臺北縣政府警察局樹
    林分局第一次警詢筆錄、搜索扣押筆錄、扣押物品目錄表、
    被害人丙○○指認照片、被害人戊○○指認照片、竊嫌工具
    照片、口卡片上偽造「丁○○」之署名及指印（詳如附表一
    編號一、三、四、五、六、七、八所示），均足以生損害於
    丁○○及警察機關對於犯罪偵查之正確性。經員警發覺有異
    ，再冒用「甲○○」之名義應訊，並接續在同一逮捕通知書
    收受本通知簽章欄上偽造「甲○○」之署名及指印，表示「
    甲○○」業已收受警察機關逕行逮捕之通知，再將之交還予
    警員而行使之。且接續在臺北縣政府警察局樹林分局第二次
    警詢筆錄、指紋卡片、臺灣板橋地方法院檢察署檢察官偵訊
    筆錄、犯罪嫌疑人照片上偽造「甲○○」之署名及指印（詳
    如附表二編號二至五所示），均足以生警察機關、偵查機關
    對於犯罪偵查之正確性。嗣經檢察官偵查後向臺灣板橋地方
    法院聲請羈押，於該院羈押審理期間，復接續在如附表二編
    號七、八所示該院押票送達證書本人（簽名蓋章或按指印）
    欄上及押票指定送達親友聲明書聲明人即被告欄上偽造「甲○○」之署名，依序表示「甲○○」收受押票及通知指定送
    達親友之意思表示，並將前開偽造之私文書持交予臺灣板橋
    地方法院而行使之。另接續在該院聲請羈押訊問筆錄、押票
    回證及該院準備程序筆錄上偽造「甲○○」之署名及指印（
    詳如附表二所示編號六、九、十所示），均足以生損害於甲○○及審判機關對於審判之正確性。
三、乙○○另於94年1月31日下午5時10分，又因竊盜案件（經檢
    察官以94年度偵字第17047號起訴，現正由臺灣板橋地方法
    院審理中）為臺北縣政府警察局板橋分局查獲後，為求掩飾
    身份以逃避刑責，竟承前偽造文書之犯意，再次冒用「甲○○」之名義接受員警詢問，並在如附表三編號一至七所示之
    警詢筆錄、扣案筆錄、扣押物品目錄表、逮捕通知書、口卡
    片、犯罪現場暨竊嫌工具照片上偽造「甲○○」之署名及指
    印。嗣於翌日94年2月1日臺灣板橋地方法院檢察署檢察署偵
    訊時，復接續在該署訊問筆錄受訊人處偽造「甲○○」之署
    名，足以生損害於甲○○及偵查機關偵查犯罪之正確性。經
    臺灣板橋地方法院審理時，將乙○○按捺之指紋，送請內政
    部警政署刑事警察局比對鑑定，始發覺上情。
四、案經臺北縣政府警察局樹林分局報告臺灣板橋地方法院檢察
    署檢察官偵查起訴。臺灣板橋地方法院認不宜以簡易判決處
    刑，改依通常程序審理，乙○○（冒名甲○○）於準備程序
    進行中就被訴事實為有罪之陳述，經告知簡式審判程序之旨
    ，並聽取當事人之意見後，臺灣板橋地方法院裁定由受命法
    官獨任進行簡式審判程序，審理中另移請併案審理。
    理  由
一、上訴人即被告之供述與辯解：
    訊據上訴人即被告乙○○坦承上開犯行不諱，僅指摘原審量
    刑過重，請求本院從輕量刑云云。
二、認定犯罪事實所憑之證據及理由：
    上開犯罪事實，業據被告乙○○於原審及本院審理中坦承不
    諱（見原審94年9月2日、本院94年12月23日審判筆錄），並
    有如附表所示，被告偽造「丁○○」及「甲○○」之署名、
    指印等文書在卷可稽。又經原審將「甲○○」指紋卡片及其
    捺印資料函請內政部警政署刑事警察局進行指紋鑑定，經該
    局以指紋特徵點比對法鑑定結果，亦認「甲○○」之十指印
    與該局檔存被告指紋卡之十指紋相符，此有內政部警政署刑
    事警察局93年12月27日刑紋字第0930255901號鑑驗書、94年
    7月2日刑紋字第0940110296號鑑驗書各乙份附卷可證，足徵
    被告自白與事實相符。本件事證明確，被告犯行堪以認定，
    應依法論科。
三、論罪：
  (一)按刑法上之偽造署押罪，係指單純偽造簽名、畫押而言，若
    在制式之書類上偽造他人簽名，已為一定意思表示，具有申
    請書或收據等類性質者，則係犯偽造文書罪（最高法院85年
    台非字第146號判決參照）。復按警方依刑事訴訟法第88條
    之1第4項、提審法第2條第1項等規定所製作之逮捕通知書，
    記載被逮捕人何以遭逮捕或拘提等情，其通知本人聯或通知
    家屬聯如備有「收受人簽章」欄，由形式上觀察，於該欄內
    簽名及捺指印，即足表示由該姓名之人收受斯項通知書之證
    明。其後，將之交付警方，應成立刑法第216條、第210條之
    行使偽造私文書罪（最高法院94年7月26日第11次刑事庭會
    議決議參照）。又按送達證書乃表示收領訴訟文書送達之證
    明，雖證書內容由送達人制作，但應由受送達人簽名蓋章或
    捺指印，以證明送達，為法律規定之文書，其冒名簽收或蓋
    用偽造印章以示簽收，仍屬偽造私文書（最高法院70年台上
    字第5782號判例參照）。
  (二)本件被告於逮捕通知書上偽造「丁○○」與「甲○○」之署
    名及指印，及在押票送達證書及押票指定送達親友聲明書上
    偽造「甲○○」之署名及指印，乃係以「丁○○」或「甲○○」之名義偽造該等私文書，依序表示「丁○○」或「甲○○」收受逮捕通知、收受押票及通知指定送達親友之意思表
    示，並將前開偽造之私文書持交承辦員警及本院而行使之，
    均足以生損害於丁○○、甲○○及各該偵、審機關對於犯罪
    偵查、審判之正確性，核其所為，係犯刑法第216條、第210
    條之行使偽造私文書罪（聲請簡易判決處刑書認被告在臺北
    縣政府警察局樹林分局通知（逮捕通知書）收受本通知簽章
    欄上偽造「丁○○」之署名部分，認係犯刑法第217 條之偽
    造署押罪，容有誤會）。其偽造署押為偽造私文書之部分行
    為，不另論罪。
  (三)再被告冒名應訊，主觀上當然有自始至終在同一刑事案件各
    階段中偽造私文書及署押之意思，因此各個舉動不過為犯罪
    行為之一部，是同一刑案案件中之數偽造行為可視為一刑事
    訴訟程序之數個階段，不過係行為接續而完成整個犯罪，顯
    係基於單一犯意接續所為，侵害單一法益，應包括於一行為
    予以評價，為接續犯，論以一罪。又被告先後二次竊盜於遭
    警查獲後，為掩飾身份逃避刑責一再冒用甲○○名義應訊，
    先後多次偽造甲○○之署名、指印之行為，時間緊接，犯罪
    構成要件相同，顯係出於概括犯意而為，應依刑法第56條連
    續犯之規定論以一罪，並加重其刑。
  (四)起訴之犯罪事實雖未敘及被告冒名「甲○○」犯行部分，惟
    該部分與公訴人起訴之犯罪事實既具有接續犯之實質上一罪
    關係，嗣復經公訴人於原審準備程序聲明補充（見原審94年
    9月2日準備程序筆錄），本院自應併予審理。至臺灣板橋地
    方法院檢察署94年度偵字第19775、19776號併案部分，已由
    原審併案審理，臺灣板橋地方法院檢察署94年度偵字第1704
    7號併案部分（即事實欄三所載部分），與起訴之犯罪事實
    有「連續犯」之裁判上一罪關係，為起訴效力所及，本院亦
    應併予審理。
  (五)又被告有事實欄一所載之科刑及執行情形，此有本院被告全
    國前案紀錄表乙紙附卷可按，其於有期徒刑執行完畢後，五
    年內再犯本件有期徒刑以上之罪，為累犯，應依法加重其刑
    。
四、撤銷改判及科刑之理由：
    原審予以論罪科刑，固非無見。惟事實欄三移送併辦部份，
    為起訴效力所及，原審未及審理尚有未洽，被告上訴意旨指
    摘原判決量刑過重，為無理由，而檢察官執上開理由上訴指
    摘原判決不當，為有理由，應由本院將原判決撤銷改判。爰
    審酌被告前已冒用「甲○○」名義應訊，意圖逃避刑責，經
    臺灣板橋地方法院以93年度簡字第4126號簡易判決判處有期
    徒刑三月，如易科罰金，以銀元300元折算1日確定，仍無悔
    意，再犯本件偽造私文書犯行，足使被冒名之人即丁○○及
    甲○○有被追訴傳拘之虞，並影響偵、審機關偵辦刑事案件
    之進行，情節非輕，兼衡其犯罪動機、目的、手段、所生危
    害及犯罪後坦承犯行等一切情狀，量處如主文所示之刑，以
    示懲儆。扣案偽造如附表一、二、三所示之署名及指印，均
    應依刑法第219條之規定宣告沒收。
五、適用法律：
據上論斷，應依刑事訴訟法第369條第1項前段、第364條、第299
條第1項前段，刑法第216條、第210條、第219條、第47條、第56
條、罰金罰鍰提高標準條例第1條前段，判決如主文。
本案經檢察官鄭龍照到庭執行職務。
中　　華　　民　　國　　94　　年　　12　　月　　30　　日
　　　　　　　　　刑事第二十一庭審判長法　官  溫耀源
　　　　　　　　　　　　　　　　　　  法　官  周政達
　　　　　　　　　　　　　　　　　　  法　官  邱同印
以上正本證明與原本無異。
如不服本判決，應於收受送達後十日內向本院提出上訴書狀，其
未敘述上訴之理由者並得於提起上訴後十日內向本院補提理由書
（均須按他造當事人之人數附繕本）。
          　　　　　　　　　　　　　　書記官  莊昭樹
中　　華　　民　　國　　94　　年　　12　　月　　30　　日
附錄：本案論罪科刑法條全文
中華民國刑法第216條
 (行使偽造變造或登載不實之文書罪)
行使第210條至第215條之文書者，依偽造、變造文書或登載不實
事項或使登載不實事項之規定處斷。
中華民國刑法第210條
 (偽造變造私文書罪)
偽造、變造私文書，足以生損害於公眾或他人者，處五年以下有
期徒刑。
附表一：被告冒用「丁○○」名義部分（事實二）
┌──┬─────┬─────┬───────┬─────┐
│編號│ 時   間  │  地  點  │ 文 件 名 稱  │偽造之署名│
│    │          │          │              │及指印    │
├──┼─────┼─────┼───────┼─────┤
│ 一 │93年10月6 │臺北縣政府│第一次警詢筆錄│「丁○○」│
│    │日晚間10時│警察局樹林│              │署名3枚， │
│　  │          │分局三多派│              │指印24枚  │
│    │          │出所      │              │          │
├──┼─────┼─────┼───────┼─────┤
│ 二 │93年10月6 │  同  上  │臺北縣政府警察│「丁○○」│
│    │日下午3時 │          │樹林分局通知（│署名1枚， │
│    │30分許    │          │逮捕通知書）  │指印1枚   │
├──┼─────┼─────┼───────┼─────┤
│ 三 │93年10月6 │  同  上  │臺北縣政府警察│「丁○○」│
│    │日下午3時 │          │局樹林分局搜索│署名2枚， │
│    │30分許    │          │扣押筆錄      │指印2枚   │
├──┼─────┼─────┼───────┼─────┤
│ 四 │93年10月6 │  同  上  │臺北縣政府警察│「丁○○」│
│    │日        │          │局樹林分局扣押│署名27枚，│
│    │          │          │物品目錄表    │指印30枚  │
├──┼─────┼─────┼───────┼─────┤
│ 五 │93年10月6 │  同  上  │被害人丙○○指│「丁○○」│
│    │日        │          │認相片        │署名1枚， │
│    │          │          │              │指印1枚   │
├──┼─────┼─────┼───────┼─────┤
│ 六 │93年10月6 │  同  上  │被害人戊○○指│「丁○○」│
│    │日        │          │認照片        │署名1枚， │
│    │          │          │              │指印1枚   │
├──┼─────┼─────┼───────┼─────┤
│ 七 │93年10月6 │  同  上  │竊嫌犯罪工具照│「丁○○」│
│    │日        │          │片            │署名1枚， │
│    │          │          │              │指印1枚   │
├──┼─────┼─────┼───────┼─────┤
│ 八 │93年10月6 │  同  上  │口卡片資料    │「丁○○」│
│    │日        │          │              │署名1枚， │
│    │          │          │              │指印1枚   │
└──┴─────┴─────┴───────┴─────┘
附表二：被告冒用「甲○○」名義部分（事實二）
┌──┬─────┬─────┬───────┬─────┐
│編號│ 時   間  │  地  點  │ 文 件 名 稱  │  偽  造  │
│    │          │          │ （卷 附 處） │  內  容  │
├──┼─────┼─────┼───────┼─────┤
│ 一 │93年10月7 │臺北縣政府│臺北縣政府警察│「甲○○」│
│    │日        │警察局樹林│樹林分局通知（│署名1枚， │
│    │          │分局三多派│逮捕通知書）（│指印1枚   │
│    │          │出所      │與附表一編號二│          │
│    │          │          │為同一私文書）│          │
├──┼─────┼─────┼───────┼─────┤
│ 二 │93年10月7 │  同  上  │第二次警詢筆錄│「甲○○」│
│    │日        │          │              │署名2枚， │
│    │          │          │              │指印11枚  │
├──┼─────┼─────┼───────┼─────┤
│ 三 │93年10月7 │  同  上  │指紋卡片      │「甲○○」│
│    │日        │          │              │指印20枚  │
├──┼─────┼─────┼───────┼─────┤
│ 四 │93年10月7 │臺灣板橋地│偵訊筆錄      │「甲○○」│
│    │日        │方法院檢察│              │署名2枚   │
│    │          │署        │              │          │
├──┼─────┼─────┼───────┼─────┤
│ 五 │93年10月7 │  同  上  │犯罪嫌疑人王君│「甲○○」│
│    │日        │          │豪照片        │署名1枚， │
│    │          │          │              │指印1枚   │
├──┼─────┼─────┼───────┼─────┤
│ 六 │93年10月7 │  本  院  │聲請羈押訊問筆│「甲○○」│
│    │日        │          │錄            │署名1枚   │
├──┼─────┼─────┼───────┼─────┤
│ 七 │93年10月7 │  本  院  │臺灣板橋地方法│「甲○○」│
│    │日        │          │院送達證書    │署名1枚   │
├──┼─────┼─────┼───────┼─────┤
│ 八 │93年10月7 │  本  院  │被告押票指定送│「甲○○」│
│    │日        │          │達親友聲明書  │署名1枚   │
├──┼─────┼─────┼───────┼─────┤
│ 九 │93年10月12│臺灣臺北看│臺灣板橋地方法│「甲○○」│
│    │日        │守所      │院押票回證    │指印1枚   │
├──┼─────┼─────┼───────┼─────┤
│ 十 │93年11月2 │本院      │準備程序筆錄  │「甲○○」│
│    │日        │          │              │署名1枚   │
└──┴─────┴─────┴───────┴─────┘
附表三：被告冒用「甲○○」名義部分（事實三）
┌──┬─────┬─────┬───────┬─────┐
│編號│ 時   間  │  地  點  │ 文 件 名 稱  │  偽  造  │
│    │          │          │ （卷 附 處） │  內  容  │
├──┼─────┼─────┼───────┼─────┤
│ 一 │94年1月31 │臺北縣政府│臺北縣政府警察│「甲○○」│
│    │日        │警察局板橋│板橋分局通知（│署名1枚， │
│    │          │分局後埔派│逮捕通知書）  │指印1枚   │
│    │          │出所      │              │          │
├──┼─────┼─────┼───────┼─────┤
│ 二 │94年1月31 │  同  上  │第一次警詢筆錄│「甲○○」│
│    │日        │          │              │署名2枚， │
│    │          │          │              │指印2枚   │
├──┼─────┼─────┼───────┼─────┤
│    │94年1月31 │ 同  上   │第二次警詢筆錄│「甲○○」│
│ 三 │日        │          │              │ 署名3枚，│
│    │          │          │              │ 指印3枚  │
├──┼─────┼─────┼───────┼─────┤
│ 四 │94年1月31 │  同  上  │臺北縣政府警察│「甲○○」│
│    │日        │          │局板橋分局搜索│ 署名2枚，│
│    │          │          │扣押筆錄      │ 指印2枚  │
├──┼─────┼─────┼───────┼─────┤
│ 五 │94年1月31 │  同  上  │臺北縣政府警察│「甲○○」│
│    │日        │          │局板橋分局後埔│ 署名1枚  │
│    │          │          │派出所扣押物品│          │
│    │          │          │目錄表        │          │
├──┼─────┼─────┼───────┼─────┤
│ 六 │94年1月31 │  同  上  │口卡片資料    │「甲○○」│
│    │日        │          │              │ 署名1枚，│
│    │          │          │              │ 指印1枚  │
├──┼─────┼─────┼───────┼─────┤
│ 七 │94年1月31 │  同  上  │犯罪現場暨竊  │「甲○○」│
│    │日        │          │嫌犯罪工具照  │ 署名2枚，│
│    │          │          │片            │ 指印2枚  │
├──┼─────┼─────┼───────┼─────┤
│ 八 │94年2月1  │臺灣板橋地│偵訊筆錄      │「甲○○」│
│    │日        │方法院檢察│              │署名2枚   │
│    │          │署        │              │          │
└──┴─────┴─────┴───────┴─────┘
